【裁判字號】    91,訴,981
【裁判日期】    920529
【裁判案由】    偽造文書等
【裁判全文】
臺灣桃園地方法院刑事判決                          九十一年度訴字第九八一號
    公  訴  人  臺灣桃園地方法院檢察署檢察官
    被      告  乙○○
    輔  佐  人
    即被告之父  丙○○
右列被告因偽造文書等案件，經檢察官提起公訴（九十一年度偵字第一一○三六號）
及移
    主    文
乙○○共同行使偽造私文書，足以生損害於他人，處有期徒刑貳月，如易科罰金，以
參佰元折算壹日。緩刑貳年。
    事    實
一、乙○○前因竊盜案件，經本院桃園簡易庭於民國八十七年十月三十日以八十七年
    度桃簡字第二九一號判決判處有期徒刑三月，緩刑三年確定，緩刑期滿緩刑宣告
    未經撤銷，其刑之宣告失其效力。
二、乙○○為重度智障之人，對於外界事物之現實感及一般判斷力均有所缺失，已達
    精神耗弱之程度，為精神耗弱之人。明知姓名年籍不詳自稱「王志強」之成年男
    子持有之甲○○（起訴書誤載為彭淑萍）名義中國國際商業銀行帳號０一四—一
    ０—五六一六七—五號之活期存款簿一本及印章一枚，為來路不明之贓物（該存
    款簿及印章係甲○○所有，於九十一年六月一日上午七時三十分許，在桃園縣八
    德市○○街一０七巷十號一樓，為姓名年籍不詳之人竊取），於九十一年六月六
    日下午十六時許，在位於桃園縣桃園市○○路○段二號中國國際商業銀行桃園分
    行附近，「王志強」先在上開銀行新台幣存摺類存款取款憑條填寫提款日期、帳
    號及提領金額後，並於存款取款憑條盜用「甲○○」名義印章之印文，偽造完成
    甲○○名義之取款憑條私文書一紙後，乙○○自「王志強」處收受上開活期存款
    簿一本、印章一枚及填寫好之存款取款憑條，二人基於犯意聯絡，推由乙○○至
    上開銀行持向上開銀行桃園分行職員李麗鳳行使，冒用甲○○名義提領存款新臺
    幣五千元，欲使該銀行職員李麗鳳陷於錯誤，嗣該銀行職員李麗鳳發覺有異，即
    時報警當場查獲，而使乙○○冒領未得逞，均足生損害於甲○○及中國國際商業
    銀行提存款管理之正確性。
三、業經桃園縣警局桃園分局報告台灣桃園地方法院檢察署偵查起訴。
    理    由
一、訊據被告乙○○對於右揭犯行坦承不諱，而上開中國國際商業銀行帳號０一四—
    一０—五六一六七—五號之活期存款簿一本及印章一枚，係甲○○所有，於民國
    九十一年六月一日上午七時許，在桃園縣八德市○○街一０七巷十號一樓，為姓
    名年籍不詳之人竊取等情，業據被害人甲○○供述明確。另關於被告如何持存摺
    、印章及存款、取款憑條向上開銀行行員李麗鳳行使提領被害人甲○○之銀行存
    款五千元等情，並據證人李麗鳳於警訊、偵查中證述屬實。又公訴人指被告盜用
    被害人之印章之印文而偽造銀行存款取款憑條云云，惟經本院命被告當庭書寫阿
    拉伯數字五遍，經本院與上開存款取款憑條上之字跡核對結果，並非同一人書寫
    ，且被告為一重度智障人士，有中華民國身心障礙手冊影本附卷可稽，經本院送
    行政院衛生署桃園療養院鑑定被告行為之精神狀況結果，關於被告行為時之精神
    狀態，疑已達精神耗弱之程度，鑑定理由謂：「被告乙○○於精神鑑定過程中，
    可見到其一般之判斷力、抽象思考能力及計算能力皆差，且於鑑定過程中，被告
    乙○○對於銀行領錢之程序，仍不瞭解，亦不瞭解印鑑、簽名之意義，及此行為
    之影響，而其手部精細動作協調性差，書寫能力明顯受限，對照被告乙○○家人
    所述，羅員過去生活經驗中，並不曾獨自於銀行提款、存款，此與被告乙○○整
    體認知能力可以符合，據此推估被告若無旁人之協助，無法執行此複雜之程序。
    」等語，有該院九十二年三月二十八日九十二桃療醫字第００一四二六號函附精
    神鑑定書一份附卷可稽，足認上開存款取款憑條並非被告盜用被害人印章蓋用印
    文偽造而成，是被告指存款取款憑條、存摺及印章係由「王志強」交付一節，應
    堪採信，從而公訴人指被告盜用被害人印章蓋用印文偽造存款取款憑條云云，即
    有未合。又依照上開精神鑑定報告所言：被告能夠瞭解人我之分，瞭解財物所有
    權之觀念，且曾經有過竊盜前科，知道竊盜之不法等語，且被告於警訊、偵查及
    本院訊問、審理時，對於竊盜之犯行堅決否認犯行，足證被告瞭解犯罪行為之不
    法。另被告之輔佐人即其父親丙○○於本院訊問時稱，有給被告零用錢，被告會
    使用金錢等語，則被告受他人指使持存摺、印章及存款取款憑條提領之金錢，應
    該知悉屬他人財物才是，而被告對於如何將提領的錢交予「王志強」又未能交代
    清楚，顯見被告明瞭提領之金錢來源有問題，從而對於「王志強」交付之銀行存
    摺及印章之來源有不法之認識，而具有贓物的認識。此外，復有贓物領據一紙、
    中國國際商業銀行存款取款憑條一紙及相片一張附卷可稽。本件事證已明，被告
    犯行堪以認定。
二、核被告乙○○所為，係犯刑法第三百四十九條第一項收受贓物罪、同法第二百十
    六條、第二百十條之行使偽造私文書罪及同法第三百三十九條第三項、第一項詐
    欺取財未遂罪。被告與「王志強」就行使偽造私文書及詐欺取財未遂犯行間，有
    犯意聯絡及行為分擔，為共同正犯。又被告所犯收受贓物罪、詐欺取財罪、行使
    偽造文書罪，三者間具方法結果之關係，應依牽連犯規定，從較重之行使偽造文
    書罪處斷。又被告收受贓物部分犯行，未據公訴人起訴，然該部分事實與公訴人
    起訴之犯罪事實既具有牽連犯裁判上一罪之關係，應為起訴效力所及，本院自應
    併予審究。又被告行使偽造私文書時既已達精神耗弱之程度，有上開行政院衛生
    署桃園療養院九十二年三月二十八日九十二桃療醫字第００一四二六號函附精神
    鑑定書一份附卷可稽，依刑法第十九條第二項予以減輕其刑。爰審酌被告係屬重
    度智障人士，受人指示前往銀行提領款項，行為時已達精神耗弱之程度，提領金
    額五千元犯罪所得不高、犯罪手段、所生之危害尚非嚴重及犯後之態度等一切情
    狀，量處如主文所示之刑，以資儆懲。又被告被告乙○○前因竊盜案件，經台灣
    桃園地方法院於八十七年十月三十日以八十七年度桃簡字第二九一號判決判處有
    期徒刑三月，緩刑三年確定，緩刑期滿緩刑宣告未經撤銷，其刑之宣告失其效力
    等情，此有台灣高等院被告全國前案紀錄表附卷可稽，其屬重度智障，對於外界
    事務雖非全然缺乏知覺理會及判斷作用，較普通人之平均程度顯然減退，刑之宣
    告已足促其警惕，無再犯之虞，本院因認暫不執行其刑為當，予以宣告緩刑二年
    ，以啟自新。
三、至被告持以行使之上開偽造存款取款憑條一紙已提出交付於上開中國國際商業銀
    行，已非被告所有，而其上由「王志強」盜用「甲○○」名義印章所蓋印文一枚
    ，並非屬偽造印章之印文，均無從於本案中諭知沒收，併此敘明。
四、不另為無罪諭知部分（竊盜、偽造私文書部分）：
  (一)公訴意旨另以：被告乙○○意圖為自己不法之所有，於九十一年六月一日上午七
    時許，在桃園縣八德市○○街一０七巷十號一樓，趁甲○○不注意之際，徒手竊
    取彭淑萍所有牛仔布書包一個，內有彭淑萍所有中國國際商業銀行帳號０一四—
    一０—五六一六七—五號之活期存款簿一本及印章一枚，盜用甲○○上開印章之
    印文在上開銀行存款取款憑條上，因認被告涉有刑法第三百二十條第一項竊盜、
    同法第二百十條偽造私文書罪嫌云云。
  (二)按犯罪事實應依證據認定之，無證據不得推定其犯罪事實，又不能證明被告犯罪
    者，應諭知無罪之判決，刑事訴訟法第一百五十四條第一項、第三百零一條第一
    項分別定有明文。所謂認定犯罪事實之證據，係指足以認定被告確有犯罪行為之
    積極證據而言，又事實之認定，應憑證據，如未能發現相當證據，或證據不足以
    證明，自不能以推測或擬制之方法，為裁判基礎，最高法院二十九年上字第三一
    ○五號判例、四十年臺上字第八六號判例，明揭此旨。另按認定犯罪事實，所憑
    之證據，雖不以直接證據為限，間接證據亦包括在內，然無論直接或間接證據，
    其為訴訟上之證明，須於通常一般之人均不致於有所懷疑，而得確信其為真實之
    程度者，始得據之為有罪之認定，倘其證明尚未達到此一程度，而有合理性懷疑
    之存在時，即無從為有罪之認定，此亦有最高法院七十六年臺上字第四九八六號
    判例可資參照。
  (三)公訴人認被告涉有前開犯行，其理由係以，右揭犯罪事實業據被告於警訊中坦承
    不諱，並經被害人指訴綦詳，並有贓物領據一紙資為論據。訊據被告堅決否認有
    何竊盜、偽造私文書犯行，辯稱：並未竊取他人物品，係「王志強」將存摺、印
    章及存款取款憑條交予伊，叫伊去領錢等語。經查：(一)上開存款取款憑條並非被
    告盜用被害人印章蓋用印文偽造而成，是被告指存款取款憑條、存摺及印章係由
    「王志強」交付一節，應堪採信，業如前述。雖被告於九十一年六月二十六日偵
    訊時坦承行竊被害人甲○○之書包云云，顯屬附和被害人之詞，尚難以此為被告
    不利之認定。(二)被害人甲○○於警訊、偵查中所為之陳述，除向警方認領存摺、
    印章外，並未具體指訴其所有物品如何失竊，亦未提及任何本於推理作用使人足
    以認定何人行竊之待證關係線索，顯然不足據為認定被告犯竊盜罪之唯一事證。
    而被告指其向銀行提領金額之存摺及印章係由「王志強」之人所交付，業如前述
    ，並不能以被告持被害人存摺、印章至銀行提領現金，即推論被告即為行竊之人
    。是本件尚乏積極證據足資證明被告有偽造存款取款憑條私文書及竊盜之事實，
    被告辯稱係「王志強」拿被害人存摺、印章要伊去銀行領錢一節，應堪採信。此
    外復查無其他積極證據證明被告確有偽造私文書、竊盜之犯行，即被告犯罪即屬
    不能證明，原應為無罪之諭知。惟公訴人認此部分偽造私文書、竊盜果真成罪，
    核與上開論罪部分分別有高階行為吸收低階行為之實質一罪關係（偽造私文書部
    分）及牽連犯之裁判上一罪關係（竊盜部分），爰不另為無罪之諭知。
五、退回併案審理辦部分（按即九十二年度偵字第一六四０號）：
  (一)另台灣桃園地方法院檢察署九十二年度偵字第一六四０號，移送併案審理意旨另
    以被告乙○○於民國九十一年一月間，在桃園縣八德市○○路附近，徒手竊取被
    害人陳信萌所有內有萬通銀行及台北國際商銀之金融卡各一張、身分證、機車駕
    駛執照、行照、健康保險卡及現金若干之皮包一只，得手後據為己有，竊盜部分
    並與前開論罪部分具有連續犯裁判上一罪之關係云云。惟本件本案起訴被告竊盜
    部分，業經不另為無罪判決之諭知，故前開併案審理部分與本件即無連續犯之裁
    判上一罪關係，自應退回該署，另行依法處理，併此敘明。
據上論斷，應依刑事訴訟法第二百九十九條第一項前段，刑法第二十八條、第二百十
六條、第二百十條、第三百三十九條第三項、第一項、第三百四十九條第一項、第五
十五條、第十九條第二項、第四十一條第一項前段，罰金罰鍰提高標準條例第一條前
段、第二條判決如主文。
本案經檢察官魏雯祈到庭執行職務。
中      華      民      國    九十二    年      五      月    二十九    日
                                臺灣桃園地方法院刑事第六庭
                                      法  官  黃永定
右正本證明與原本無異。
如不服本判決，應於判決送達後十日內，向本院提出上訴狀。
                                      書記官  施春祝
中      華      民      國    九十二    年      六      月      三      日
附本案論罪科刑法條：
中華民國刑法第三百四十九條
收受贓物者，處三年以下有期徒刑、拘役或五百元以下罰金。
搬運、寄藏、故買贓物或為牙保者，處五年以下有期徒刑、拘役或科或併科一千元以
下罰金。
因贓物變得之財物，以贓物論。
刑法第二百十六條
行使第二百十條至第二百十五條之文書者，依偽造、變造文書或登載不實事項或使登
載不實事項之規定處斷。
刑法第二百十條
偽造、變造私文書，足以生損害於公眾或他人者，處五年以下有期徒刑。
刑法第三百三十九條第一項
意圖為自己或第三人不法之所有，以詐術使人將本人或第三人之物交付者，處五年以
下有期徒刑、拘役或科或併科一千元以下罰金。


司法院資訊處製作；財團法人民間司法改革基金會備份。
